【裁判字號】    92,台上,1009
【裁判日期】    920306
【裁判案由】    違反貪污治罪條例
【裁判全文】
最高法院刑事判決                              九十二年度台上字第一○○九號
    上  訴  人  甲○○
    選任辯護人  葉天祐律師
右上訴人因違反貪污治罪條例案件，不服台灣高等法院台南分院中華民國九十一年十
二月十二日第二審判決（九十一年度上訴字第一二一八號，起訴案號：台灣嘉義地方
法院檢察署八十九年度偵字第六六九一號），提起上訴，本院判決如左：
    主  文
原判決撤銷，發回台灣高等法院台南分院。
    理  由
本件原判決認定上訴人甲○○係嘉義縣溪口鄉柴林村六十六之三號合宗碾米工廠分廠
（下稱合宗碾米廠）實際負責人，自民國八十六年十一月二十五日起，以其配偶即合
宗碾米廠名義上負責人吳陳彩鳳名義與行政院農業委員會南區糧食管理處嘉義辦事處
（下稱嘉義糧管處，原機關名稱為台灣省政府糧食局嘉義管理處）簽訂契約，承辦公
糧經收、保管、加工、撥付業務，係受公務機關委託承辦公務之人，詎上訴人因個人
財務發生困難，竟意圖為自己不法之所有，於辦理收購八十八年一期公糧稻穀經收（
即收購）保管期間即八十八年六月間，以堆高機將所經收保管部分之四十六萬一千五
百五十九公斤之八十八年一期公糧稻穀（經收期間共收購七十五萬三千五百五十六公
斤，已依約礱碾加工撥付十二萬八千六百十七公斤，應有庫存量為六十二萬四千九百
三十九公斤），私下自合宗碾米廠設於嘉義縣溪口鄉柴林村一之十四號之公糧保管存
放倉庫移至該分廠內，加工碾製成白米，再分裝以每袋六十公斤新台幣（下同）一千
八百元之價格，販售予不知情之客戶，所得款項全數用於清償個人積欠之債務，並隨
即以二只空貨櫃及盛裝稻殼（粗糠）之塑膠袋、太空包藏放於公糧保管存放處中心位
置，再於其週遭暨上緣疊放覆蓋真正之袋裝稻穀，以規避嘉義糧管處派員查核暨掩飾
其侵占公有財物之犯行。嗣嘉義糧管處先後於八十九年六月三十日、同年九月二十一
日，分別通知上訴人依約加工礱碾其保管之八十八年一期公糧稻穀，惟上訴人均藉詞
拖延，致嘉義糧管處人員心生懷疑，乃於八十九年十月六日起，會同法務部調查局嘉
義縣調查站派員對上訴人所經收保管之八十八年一期公糧稻穀移倉盤磅，旋即發現上
情，上訴人始向該調查站自白其侵占公糧之事實。迨八十九年十月十日移倉作業結束
，經盤磅結果，上訴人所經收保管之八十八年一期公糧稻穀數量僅剩十六萬三千三百
八十公斤，短缺公糧計四十六萬一千五百五十九公斤，依八十八年一期公糧稻穀平均
收購價格每公斤十九點五元（計劃收購每公斤二十一元、輔導收購每公斤十八元）核
算，上訴人計侵占公有財物九百萬零四百零一元（小數點後四捨五入）等情。因而撤
銷第一審論處上訴人意圖為自己不法之所有而侵占對於業務上所持有之物罪刑之判決
，改判論處上訴人受公務機關委託承辦公務之人，侵占公有財物罪刑。固非無見。
惟查：(一)、貪污治罪條例第二條後段所謂「受公務機關委託承辦公務之人」，必以所
委任者為該機關權力範圍內之公務，受任人因而享有公務上之職權及權力主體之身分
，於其受任範圍內得行使行政主體之權力者為限；如僅受公務機關私經濟行為之民事
上委任，或其他民事契約所發生之私法上權義關係，因所委任者並非機關權力範圍內
之公務，受任之人亦不因之而享有公法上之權力，尚不能謂為受公務機關委託承辦公
務之人。本件第一審判決援引本院四十五年台上字第九七一號判例所示，而以「被告
（上訴人）所經營之合宗碾米廠受糧食局之委託保管公糧穀，並為之加工碾製白米，
係屬一種契約行為，與因公益上之原因而持有者有別，如果保管公糧加工碾製，為合
宗碾米廠繼續經營事業之一種，則被告侵占公糧穀，即係觸犯刑法第三百三十六條第
二項之侵占業務上持有物罪」為由，變更起訴法條，改按業務上侵占罪論處。原判決
則以「被告（上訴人）係受公務機關委託辦理公糧收購、保管、加工、撥付等一連貫
作業，辦理公糧收購業務即是執行公務機關收購及保管公糧連貫性公法上之權力，係
受公務機關委託承辦公務之人，並非公務機關僅就公糧交付被告保管、加工之私經濟
行為之民事上委任關係」云云，據以為撤銷第一審判決之原因，但並未進一步說明收
購稻穀（糧食），如何係屬糧管處權力範圍內之公務，上訴人並因而享有公務上之職
權及權力主體之身分，其所憑之證據及認定之理由，已嫌判決理由不備。(二)、上訴人
主張自首，原判決則援引原審於九十一年十二月五日上午九時十五分以電話向法務部
調查局嘉義縣調查站查詢之紀錄，資為認定上訴人並不符合自首要件之論據，但上開
電話查詢紀錄並未於審判期日向上訴人提示，令其陳述意見命為辯論，所踐行之訴訟
程序亦難謂無瑕疵可指。上訴意旨執此指摘原判決違法，非無理由，認應發回更審，
期臻翔適。
據上論結，應依刑事訴訟法第三百九十七條、第四百零一條，判決如主文。
中      華      民      國    九十二    年      三      月      六      日
                              最高法院刑事第十二庭
                                  審判長法官  張  淳  淙
                                        法官  謝  俊  雄
                                        法官  蘇  振  堂
                                        法官  張  春  福
                                        法官  呂  丹  玉
      右正本證明與原本無異
                                              書  記  官
中      華      民      國    九十二    年      三      月     十四     日


司法院資訊處製作；財團法人民間司法改革基金會備份。
